臺灣高等法院高雄分院刑事判決　　　　 94年度上易字第634號
上　訴　人
即　被　告　乙○○
選任辯護人　溫三郎律師
上列上訴人因詐欺案件，不服臺灣高雄地方法院94年度易字第69
5 號中華民國94年8 月18日第一審判決（起訴案號：臺灣高雄地
方法院檢察署94年度偵緝字第229 號），提起上訴，本院判決如
下：
     主  文
上訴駁回。
    事  實
一、乙○○於民國82年12月間，在原高雄縣仁武鄉○○路285 巷
    15號住處，召集如附表一所示之會員含會首共計40人，標會
    日期為每月25日，每月會金為新台幣（下同）2 萬元，採內
    標制，即未得標之活會會員按月繳納會金扣除標息後之金額
    ，死會會員則按月繳交會金2 萬元，標會方式係欲投標之各
    活會會員於開標日前，以電話向乙○○之妻陳蔡芳美（另經
    檢察官通緝中）表示欲標取互助會之利息或親自至前開乙○○之住所表示參與投標之金額，開標日屆至時，由標息最高
    者得標（均未在現場填寫標單），再由乙○○以電話通知各
    會員當期之得標者及其標息，俟所有會員於開標後3 日內交
    付當期應繳之會款予乙○○後，再轉交給該得標者之互助會
    。詎乙○○因遭生意上往來之客戶倒帳，且投資不當，致週
    轉不靈，經濟狀況不佳，竟與其妻陳蔡芳美基於意圖為自己
    不法所有之概括犯意聯絡，利用開標過程大多數會員均係以
    電話參與投標，無從當場查證得標者是否確有參與投標情事
    之機會，連續多次於附表一所示之開標日期，在上址住處，
    以電話向各活會會員誆稱係如附表一所示活會會員余林貴枝
    （即「阿枝」）等人標得會款云云，向被冒標之會員收取會
    款時，則謊稱他人得標云云，致不知情之活會會員均陷於錯
    誤而如數交付各該期所應支付之會款，總計詐得會款共計22
    4 萬5 千5 百元（詐騙金額詳如附表一所載）。
二、乙○○與陳蔡芳美復承前開概括犯意聯絡，刻意隱匿渠等已
    周轉不靈，無力償債之事實，又於85年2 月間，在上開住所
    ，以乙○○名義召集如附表二所示之會員含會首共計43人，
    並以其妻陳蔡芳美名義參加1 會，標會日期為每月25日，每
    月會金為1 萬元，採內標制，標會方式亦為欲投標之各活會
    會員於開標日前，以電話向乙○○之妻陳蔡芳美表示欲標取
    互助會之利息或親自至前開乙○○之住所參與投標，開標日
    屆至時，由標息最高者得標，再由乙○○以電話通知各會員
    當期之得標者及其標息，俟所有會員於開標後3 日內交付當
    期應繳之會款予乙○○後，再轉交給該得標者之互助會，致
    使各該活會會員對渠等償債能力之認知均陷於錯誤，而如數
    交付首會會款予乙○○；嗣於85年3 月25日第2 會時，旋即
    由其妻陳蔡芳美以2 千元之標息得標，致使各該活會會員均
    陷於錯誤，仍如數交付該期會款予乙○○，總計詐得會款共
    73萬8 千元（詐騙金額詳如附表二所載）。迨於85年5 月25
    日互助會會員丙○○及甲○○前往上開處所欲參與投標時，
    始發現乙○○與陳蔡芳美已不知去向，各該活會會員始知受
    騙。
三、案經丙○○、甲○○訴由臺灣高雄地方法院檢察署檢察官偵
    查起訴。
    理  由
一、上揭事實，訊據上訴人即被告乙○○於原審及本院審理時供
    承不諱，並經告訴人丙○○、甲○○於偵查中指述綦詳，且
    經證人吳重輝、林享淼、林柒雄、游金城、余林貴枝於偵查
    中供證明確，此外，復有互助會單4 紙附卷可證，是被告之
    任意性自白核與事實相符，應堪採信。按被告之自白，與事
    實相符，依刑事訴訟法第156 條第1 項之規定，得為證據。
    另按92年1 月14日修正通過之刑事訴訟法於同年9 月1 日施
    行前，已繫屬於各級法院之案件，其以後之訴訟程序，應依
    修正刑事訴訟法終結之。但修正刑事訴訟法施行前已依法定
    程序進行之訴訟程序，其效力不受影響，刑事訴訟法施行法
    第7 條之3 定有明文可資參考。此乃為避免程序之勞費，本
    諸舊程序用舊法，新程序始用新法之一般原則，法院於修正
    之刑事訴訟法施行前，已依法踐行之訴訟程序（包含證據法
    則之適用），其效力不受影響；對於提起上訴之案件，於修
    正刑事訴訟法施行前，原審法院就可得為證據之證據，已依
    法定程序調查者，其效力當然亦不受影響。經查本件關於上
    開告訴人之指訴及證人之證言，原審法院已就上開可得為證
    據之證據，依法定程序為調查，依上開說明，其修正刑事訴
    訟法施行前已依法踐行之訴訟程序，其效力當然不受影響，
    自得採為本件論罪科刑之依據，均有證據能力。本案事證明
    確，被告連續詐欺犯行，堪以認定。
二、按89年5 月5 日民法修正前之民間互助會，除有特別規定外
    ，僅係會首與會員訂立之契約，會員與會員間並無法律關係
    存在，已得標會員，依據其與會首間之契約，無論由何人得
    標，均有按期繳交會款之義務，故會首假藉他人名義標取會
    款，無論由何人得標，均有按期繳交會款之義務，故會首假
    藉他人名義標取會款，其所詐取者，應僅限於尚未得標會員
    （俗稱活會會員）繳納之會款；核被告乙○○所為，係犯刑
    法第339 條第1 項之詐欺取財罪。又被告與陳蔡芳美間就上
    開犯行，有犯意聯絡及行為分擔，皆為共同正犯。被告先後
    多次詐欺取財之犯行，時間緊接，手法相同，觸犯構成要件
    相同之罪名，顯係基於概括犯意反覆為之，應依連續犯之規
    定，論以一罪，並加重其刑。被告各次詐欺取財之犯行，均
    同時侵害多數各該活會會員之財產法益，屬一行為觸犯數罪
    名之想像競合犯，應從一重處斷。公訴人認被告共詐得482
    萬6 千8 百元，惟並未臚列計算方式，亦未提出任何積極證
    據用資佐證，此部分尚難認與事實相符，併予敘明。
三、原審因依刑法第28條、第56條、第339 條第1 項、第55條，
    罰金罰鍰提高標準條例第1 條前段之規定，並審酌被告冒標
    合會詐取會款，時間甚長，金額不少，嚴重侵害各被害人之
    權益，雖犯後坦承犯行，惟迄仍未能與各被害人達成和解，
    以賠償各被害人之損失，但念其前此並無犯任何前科，有臺
    灣高等法院被告前案紀錄表卷可稽，其僅因一時週轉不靈，
    經濟困難，致罹刑典，及敘明檢察官雖以被告潛逃多年始遭
    緝獲到案，且迄未歸還分文與被害人，經合法傳喚復無正當
    理由不到庭，足徵其無絲毫悛悔之心，請求從重判處被告有
    期徒刑3 年，惟審酌被告經緝獲到案後，坦承全部犯行，態
    度良好，迄今雖仍未與被害人達成和解，然於法院審理期間
    確有心與被害人商談和解，僅因雙方金額過於懸殊，始未能
    達成和解，足見其已有悔悟之心，且其素無任何犯罪前科，
    僅係因遭人倒帳，復投資不當，一時周轉不靈，經濟狀況不
    佳，致罹刑典等一切情狀，認檢察官請求量處被告有期徒刑
    3 年，尚嫌過重，量處被告乙○○有期徒刑1 年。認事用法
    ，核無不合，量刑亦屬妥適，被告上訴意旨，仍執前詞，指
    摘原判決不當，為無理由（被告於本院審理期間，仍未與被
    害人和解），應予駁回。
據上論結，應依刑事訴訟法第368條，判決如主文。
本案經檢察官張金塗到庭執行職務。
中　　華　　民　　國　　94　　年　　11　　月　　17　　日
            刑事第五庭  審判長法  官  曾永宗
                              法  官  陳明富
                              法  官  任森銓
以上正本證明與原本無異。
不得上訴。
中　　華　　民　　國　　94　　年　　11　　月　　17　　日
                              書記官  蘇恒仁
附錄本判決論罪科刑法條：
刑法第339條
意圖為自己或第三人不法之所有，以詐術使人將本人或第三人之
物交付者，處5 年以下有期徒刑、拘役或科或併科1,000 元以下
罰金。
附表一
┌─┬──────┬────┬──┬────┬─────┬────┬─────┐
│編│ 互 助 會   │ 姓 名  │冒標│冒標日期│ 詐欺金額 │標   息 │說     明 │
│號│            │        │會數│        │（新台幣）│        │          │
├─┼──────┼────┼──┼────┼─────┼────┼─────┤
│1 │82年12月25日│余林貴枝│ 8  │83.7.25 │534,600   │3,800   │計算方式為│
│  │起至86年3 月│（阿枝）│    │        │          │        │﹝總會數- │
│  │25日止，每月├────┼──┼────┼─────┼────┤得標會數（│
│  │25日開標，採│林享淼  │ 9  │83.8.25 │534,600   │3,800   │已含被告會│
│  │內標制，會金│（林美山│    │        │          │        │首1會）＋ │
│  │2 萬元，會員│）      │    │        │          │        │（已遭冒標│
│  │連同會首人數├────┼──┼────┼─────┼────┤會員人數）│
│  │共40人      │吳重輝  │11  │83.10.25│515,200   │3,900   │﹞×當期應│
│  │            │        │    │        │          │        │繳會款    │
│  │            ├────┼──┼────┼─────┼────┤          │
│  │            │林罷雄  │19  │84.6.25 │387,500   │4,500   │          │
│  │            ├────┼──┼────┼─────┼────┤          │
│  │            │林柒雄  │27  │85.2.25 │273,600   │4,800   │          │
│  │            ├────┴──┴────┴─────┼────┤          │
│  │            │         本會詐欺金額為2,245,500元  │        │          │
└─┴──────┴──────────────────┴────┴─────┘
 附表二
┌─┬──────┬────┬──┬────┬────┬────┐
│編│ 互 助 會   │ 姓 名  │標取│詐欺情形│詐欺金額│說   明 │
│號│            │        │會數│        │        │        │
├─┼──────┼────┼──┼────┼────┼────┤
│2 │85年2 月25日│乙○○  │ 1  │被告明知│410,000 │計算方式│
│  │起至88年8 月│        │    │週轉不靈│        │為﹝總會│
│  │25日止，每月│        │    │，無支付│        │數- （含│
│  │25日開標，採│        │    │能力，仍│        │被告之會│
│  │內標制，會金│        │    │招募該互│        │首1 會）│
│  │1 萬元，會員│        │    │助會，並│        │- （共犯│
│  │連同會首人數│        │    │以會首身│        │陳蔡芳美│
│  │共43人      │        │    │份取得頭│        │1會）﹞ │
│  │            │        │    │會會款  │        │×1 萬元│
│  │            │        │    │        │        │。      │
│  │            ├────┼──┼────┼────┼────┤
│  │            │陳蔡芳美│ 2  │85.3.25 │328,000 │計算方式│
│  │            │        │    │以標金20│        │為﹝總會│
│  │            │        │    │00元得  │        │數- （含│
│  │            │        │    │標      │        │被告之會│
│  │            │        │    │        │        │首1 會）│
│  │            │        │    │        │        │- （共犯│
│  │            │        │    │        │        │陳蔡芳美│
│  │            │        │    │        │        │1會）﹞ │
│  │            │        │    │        │        │×8 千元│
│  │            │        │    │        │        │。      │
│  │            ├────┴──┴────┴────┼────┤
│  │            │          本會詐欺金額為738,000元 │        │
├─┴──────┴─────────────────┼────┤
│                      2 會詐欺金額共計2,983,500元   │        │
└──────────────────────────┴────┘
